【裁判字號】    99,刑智上訴,54
【裁判日期】    991021
【裁判案由】    違反藥事法等
【裁判全文】
智慧財產法院刑事判決
                                  99年度刑智上訴字第54號
上  訴  人  臺灣基隆地方法院檢察署檢察官
被      告  甲○○
選任辯護人  朱昭勳 律師
上列上訴人因被告違反藥事法等案件，不服臺灣基隆地方法院99
年度智訴字第3 號，中華民國99年6 月8 日第一審判決（起訴案
號：臺灣基隆地方法院檢察署99年度偵字第328 號），提起上訴
，本院判決如下：
    主  文
原判決撤銷。
甲○○連續販賣第四級毒品，處有期徒刑年肆月。扣案如附表
所示之物均沒收。
    事  實
一、甲○○係南光化學製藥公司藥品銷售人員，明知如下事項：
  (一)「維骨力（VIARTRTL）」藥品，係義大利商羅達大藥廠（中
    文又稱羅特芳公司，英文名稱ROTTAPHARM S.P.A. ）所生產
    之藥品，且義大利商羅達大藥廠在國內之總代理商為大統貿
    易股份有限公司( 下稱大統公司）。而「維骨力」之中文商
    標  圖樣，業經大統公司向經濟部智慧財產局（下稱智慧局
    ）申請註冊取得商標權（起訴書誤載為商標專用權），商標
    專用期間為自民國91年2 月16日起至101 年2 月15日止。「
    VIARTRTL」、「ROTTA 」係義大利商羅達大藥廠（原名義大
    利商羅塔研究實驗公司）向智慧局申請註冊取得商標權，商
    標專用期間自84年10月16日起至93年9 月30日，嗣獲准延展
    至103年9 月30日。
  (二)「諾美婷（REDUCTIL）」膠囊係由美商亞培股份有限公司（
    下稱美商亞培公司，起訴書誤載為美商亞培大藥廠公司）所
    生產之藥品，且美商亞培公司於國內之合法代理販售藥商為
    美商亞培公司臺灣分公司（下稱臺灣亞培公司）。而「REDU
    CTIL」之商標圖樣，經德商克諾爾有限公司向智慧局申請註
    冊取得商標權，其專用期間至96年12月15日止，嗣獲准延展
    至106 年12日15日。又德商克諾爾有限公司將上揭商標圖樣
    之商標權轉讓予德商亞培公司，德商亞培公司於專用期間再
    授權予美商亞培公司使用。
  (三)「使蒂諾斯（STILNOX ）」藥品，係法商賽諾菲安萬特公司
    （英文名稱SANOFI-AVENTIS，於95年5 月1 日改為現有名稱
    ，原公司名稱法商沙諾菲辛達拉勃公司，英文名稱SANOFI-
    SYNTHELABO）所生產之藥品，且「STILNOX 」之商標圖樣，
    經法商莎諾菲辛達拉勃公司向智慧局申請註冊取得商標權，
    法商賽諾菲安萬特公司自89年4 月16日起受讓取得商標權，
    商標專用期間為95年4 月15日止，嗣獲准延展至105 年4 月
    15日。復明知經主管機關核准在國內販賣之「使蒂諾斯（
    STILNOX ）」，於93年1 月9 日行政院院臺法字第09300016
    58號公告調整及增減部分分級及品項，並自93年1 月9 日生
    效，以第四級第65項毒品管制使用。
  (四)「威而鋼（VIAGRA）」藥品，係美商輝瑞產品公司（Pfizer
    Products Inc. ，下稱美商輝瑞公司）所生產之藥品，且美
    商輝瑞公司在國內之合法代理販售藥商為輝瑞大藥廠股份有
    限公司（下稱輝瑞大藥廠）。而「Pfizer」、「VIAGRA」之
    商標圖樣，業經美商輝瑞公司向智慧局申請註冊取得商標權
    ，「Pfizer」之專用期間至103 年7 月15日止；「VIAGRA」
    專用期間自86年8 月16日起至96年8 月15日止，嗣展延至10
    6 年8 月15日止。
  (五)「犀利士（CIALIS）」藥品，係美商禮來ICOS有限公司（英
    文名稱LILLYICOS LLC ，下稱美商禮來ICOS公司）所生產之
    藥品，且「犀利士CIALIS」之商標圖樣，業經美商禮來ICOS
    公司向智慧局註冊取得商標權，美商禮來ICOS公司將上開商
    標權自92年6 月13日至100 年6 月15日止授權台灣禮來股份
    有限公司使用商標，嗣美商禮來ICOS有限公司於97年7 月16
    日自將商標權轉讓予美商美國禮來大藥廠（英文名稱ELILIL
    LY AND COMPANY，下稱美國禮來大藥廠），現仍在專用期間
    。
二、詎甲○○因從事藥品銷售薪資待遇不高，為謀暴利，明知李
    肆清（另經臺灣苗栗地方法院檢察署提起公訴，因管轄錯誤
    ，現由臺灣士林地方法院審理中）所販售之維骨力、犀利士
    、威而鋼、使蒂諾斯及諾美婷等藥品，均非義大利商羅達大
    藥廠、美商禮來ICOS公司、美商輝瑞公司、法商賽諾菲安萬
    特公司及美商亞培公司原廠所製造，係李肆清未經核准擅自
    製造或未經核准擅自輸入之偽藥或禁藥，且未得前述各商標
    權人同意或授權，於同一商品，使用相同於上揭商標圖樣之
    仿冒商標商品。亦明知上開偽藥或禁藥維骨力、犀利士、威
    而鋼、使蒂諾斯及諾美婷等藥品，除諾美婷之外瓶上係無任
    何標誌或文字說明之塑膠瓶，僅瓶內藍白色膠囊上有REDUCT
    IL之商標圖樣及藥物名稱外，其餘仿製藥品（泛指偽藥或禁
    藥，指非原廠製造之藥物）有外盒或外瓶包裝，而仿製維骨
    力外瓶上印有製藥廠商名稱、商標圖樣、標籤；仿製之使蒂
    諾斯（扣案使蒂諾斯另有無紙盒包裝，僅鋁箔單片，詳後述
    ）、威而鋼、犀利士以外盒裝，外盒上印製各該製藥廠商名
    稱、商品條碼、商標圖樣及藥物名稱，其所印製之各該製藥
    廠商名稱、商品條碼，即係以文字、符號，表示各該藥商或
    其授權製造之廠商所製造之某類商品，偽以表示為原廠或授
    權製造之某類真品之用意表示，為偽造準私文書；又仿製之
    使蒂諾斯、威而鋼、犀利士、維骨力（除諾美婷外），盒內
    或瓶內均附有仿單，仿單上印有商標圖樣、並印有製藥廠商
    名稱、用藥說明等資料之偽造私文書，將仿單、外盒或外瓶
    連同偽製藥品因販賣而交付消費者而行使之，足以生損害於
    上開各原藥廠。又其知悉上開原廠藥品「使蒂諾斯（STILNO
    X ）」主成份為佐沛眠（Zolpidem），於93年1 月9日 行政
    院院臺法字第0930001658號公告調整及增減部分分級及品項
    ，並自93年1 月9 日生效以為第四級第65項毒品管制，有毒
    品危害防制條例之適用。而其向李肆清所販入之仿製「使蒂
    諾斯（STILNOX ）」為達與原廠藥品相同之治療睡眠障礙之
    藥效，而在製造過程中混雜或含同藥效同屬第四級毒品之硝
    西泮（又稱耐妥眠，Nitrazepam）或唑匹可隆（Zopiclone
    ）成份，即能預見其發生，而其發生並不違背其本意者，亦
    有未必故意。詎其竟基於販賣偽禁藥、販賣仿冒商標商品、
    販賣冒用他人藥物名稱、仿單與標籤藥物、行使偽造私文書
    、行使偽造準私文書之概括犯意，自91年上半年起，以每錠
    威而鋼新臺幣（下同）100 元（1 盒4 顆400 元）、每錠犀
    利士100 元（1 盒4 顆400 元）、每顆諾美婷15元（1 罐10
    00顆1 萬5000元）、維骨力1 罐500 顆1500元、每顆使蒂諾
    斯7 元（1 盒30顆210 元）等之價格販入，嗣又自95年3 月
    17 日 前之95年某日時起，預見偽製之使蒂諾斯（STILNOX
    ）含與第四級毒品佐沛眠（Zolpidem）同藥效之硝西泮（又
    稱耐妥眠，Nitrazepam）或唑匹可隆（Zopiclone ），業經
    主管機關公告為第四級毒品管制，仍承上同一販賣第四級毒
    品之概括犯意，自95年3 月17日前之95年某日時起，以同上
    價格販入仿製使蒂諾斯，且均至95年3 月17日李肆清被搜索
    查獲之日止，多次向李肆清販入上開仿製藥品、及含與佐沛
    眠（Zolpidem）同為第四級毒品之硝西泮（又稱耐妥眠，
    Nitraz epam ）或唑匹可隆（Zopiclone ）之仿製使蒂諾斯
    後，再加價後，並自販入之日起迄95年6 月7 日止，連續數
    次賣出上開偽禁藥、含與佐沛眠(Zolpidem)同為第四級毒品
    之硝西泮（又稱耐妥眠，Nitrazepam）或唑匹可隆（
    Zopiclone ）之仿製使蒂諾斯予基隆市不詳藥局、診所、醫
    師等人，藉以牟取不法暴利，並致生損害予上開各該藥商。
    嗣於95年8 月3日 ，經法務部調查局中部地區機動工作組調
    查員，在甲○○位在基隆市○○區○○街12巷16號居所執行
    搜索時，查獲如附表所示之偽禁藥，而悉上情。
三、案經法務部調查局中部機動工作組報請臺灣苗栗地方法院檢
    察署呈臺灣高等法院檢察署令轉臺灣基隆地方法院檢察署偵
    查，暨美商輝瑞公司、美商禮來ICOS公司、法商賽諾菲安萬
    特公司、美商亞培公司告訴。
    理  由
甲、程序部分
一、按「被告以外之人於審判外之陳述，雖不符前4 條（指刑事
    訴訟法第159 條之1 至第159 條之4 ）之規定，而經當事人
    於審判程序同意作為證據，法院審酌該言詞陳述或書面陳述
    作成之情況，認為適當者，亦得為證據」，又「當事人、代
    理人或辯護人於法院調查證據時，知有第159 條第1 項不得
    為證據之情形，而未於言詞辯論終結前聲明異議，視為有前
    項之同意」，刑事訴訟法第159 條之5 第1 項、第2 項亦有
    明文。本件檢察官及被告、辯護人對於卷內之所有證據資料
    ，均未爭執證據能力，且經本院審酌該等證據作成之情況，
    認無不適當之情形，依上開說明，應認本案調查之卷內證據
    均有證據能力，合先敘明。至於辯護人於本院中對於告訴代
    理人劉騰遠之指述，亦未爭執其證據能力，僅否認被告明知
    為第四級毒品而販賣云云，查其所爭執者係證據證明力之問
    題，且本院並未採用告訴代理人劉騰遠之指述憑認被告知悉
    使蒂諾斯含第四級毒品之證據資料，先予指明。
二、至檢察官所引用用以證明被告有上開犯罪事實之卷內文書證
    據及物證之證據能力部分，並無證據證明係公務員違背法定
    程序所取得，檢察官及被告於原審或本院均未主張排除前開
    物證之證據能力，且於本院言詞辯論終結前均未表示異議，
    本院經審酌前開物證並非公務員違背法定程序所取得，亦無
    刑事訴訟法第159 條之4 顯有不可信之情況，故上揭物證均
    有證據能力。
乙、實體方面：
一、被告對於連續販賣偽藥、禁藥維骨力、犀利士、威而鋼、使
    蒂諾斯及諾美婷等藥品，連續販賣仿冒商標商品之事實，於
    原審及本院均供認不諱，又被告對於連續販賣冒用他人藥物
    名稱、仿單及標籤藥物之事實，於本院亦供認不諱，惟否認
    有行使偽造準私文書、販賣第四級毒品之犯行。辯護人為被
    告辯護稱：被告非明知使蒂諾斯含有第四級毒品而販賣，參
    見扣案使蒂諾斯尚須鑑定的程序，才能釐清藥品內的成份，
    被告僅是在販賣藥品，不是販賣毒品，不可能事先知道毒品
    而去販賣，且被告販賣的對象為親友及醫生等，不是成癮者
    或毒販，由此可釐清被告無主觀上明知為毒品而販賣的意思
    等等（見本院審判程序筆錄第9 頁）。另辯護意旨稱：被告
    賣維骨力是一罐一罐去賣，不是拆開一顆一顆去賣，不知道
    罐內有這樣的單子（指仿單）存在，因此沒有明知而去行使
    仿單之意思等等( 見本院審判筆錄第11頁）。經查：
  (一)證人李肆清證稱：「使蒂諾斯」是從大陸進口原料，委託洪
    曉熙偽製，並在臺灣包裝販賣，有賣過被告甲○○等情（見
    臺灣苗栗地方法院檢察署95年度偵字第1718號卷(一)第10至16
    頁、第93頁、卷(四)第93頁、臺灣基隆地方法院檢察署99年度
    偵字第328 號卷第20頁），足見偽製之「使蒂諾斯」為李肆
    清等人未經核准擅自製造之偽藥。又證人李肆清復證稱：「
    我在92年即已自製偽藥，包括犀利士、威而鋼、使蒂諾斯、
    諾美婷，我應該有賣自製的偽藥給甲○○過等語（見99年度
    偵字第328 號卷第20至22頁）。又證稱「那些是偽藥（指威
    而鋼、犀利士、維骨力、諾美婷），來源大部分從大陸進來
    ，我自己也有製造使蒂諾斯」、「維骨力是從大陸未經申請
    來台的」、「扣案藥品使蒂諾斯是臺灣製作的，其他藥品都
    是從大陸來的，是未經核准的」等語（見99年度偵字第328
    號卷第20至22頁、95年度偵字第1718號卷(一)第99頁、卷(四)第
    92至93頁) ，足見李肆清92年8 月間被查獲前所販賣予被告
    之仿製犀利士等藥物係李肆清未經核准，擅自製造之偽藥，
    後被告向李肆清所販入之仿製犀利士、諾美婷、威而鋼、維
    骨力則均是李肆清未經核准，擅自輸入之禁藥，至仿製之使
    蒂諾斯則係李肆清未經核准，委託洪曉熙製造之偽藥甚明。
  (二)此外，復經告訴代理人乙○○、劉騰遠、陳威志有關告訴人
    之商標權、專用期間、包裝及標籤之陳述明確，並有智慧局
    商標註冊資料、搜索扣押筆錄附卷可稽及扣案如附表所示之
    藥物扣案足憑。又扣案如附表所示之維骨力、犀利士、威而
    鋼、使蒂諾斯、諾美婷、使蒂諾斯等藥品，均非義大利商羅
    達大藥廠、美商禮來ICOS公司、美商輝瑞公司、法商賽諾菲
    安萬特公司及美商亞培公司原廠所製造，分別係未經核准擅
    自製造之仿製藥品，且為仿冒原廠商標圖樣之商品、冒用他
    人藥物名稱、仿單與標籤之藥物，亦為未經主管機關核准擅
    自製造之偽藥，或未經主管機關核准擅自輸入之禁藥等情，
    此有大統公司出具之扣案維骨力非真品或水貨之函文與該公
    司刊登真品辨識照片之報紙影本2 份、美商禮來大藥廠委託
    全球產品保護技術安全小組出具之科學調查報告中譯文暨其
    原文彩色影本各1 份、95年9 月4 日臺灣輝瑞大藥廠股份有
    限公司出具之「鑑定聲明書」彩色正本1 份、法商賽諾菲安
    萬特公司委託分析研究與發展、化學研究室出具之鑑定報告
    中譯文暨其原文各1 份、美商亞培公司委託華友科技顧問股
    份有限公司出具之檢驗報告（見法務部調查局中部機動工作
    組96年4 月9 日移送文號：調振法字第09675010560 號案卷
    《下稱「調查卷」》第44至52頁、第63至72頁、第106 至
    138 頁、第139 至145 頁、第159 至162 頁、99年度偵字第
    328 號卷第60至72頁反面) 附卷可考。再扣案仿製維骨力外
    瓶上有相同於義大利商羅達大藥廠之有商標權之「VIARTR
    TL」、「ROTTA 」商標圖樣，而仿製維骨力瓶內之仿單上，
    則印有大統公司有商標權之「維骨力」商標圖樣；扣案之仿
    製諾美婷（外瓶為無任何標誌之塑膠瓶），其藍白色膠囊上
    有美商亞培公司經商標權人德商亞培公司授權使用「REDUCT
    IL」之商標圖樣；扣案仿製「使蒂諾斯」外盒、鋁箔單片及
    盒內仿單，其上均有商標權人法商賽諾菲安萬特公司之「ST
    ILNOX 」商標圖樣；扣案仿製威而鋼外盒及盒內仿單上，均
    有商標權人美商輝瑞公司之「Pfizer」、「VIAGRA」商標圖
    樣；扣案仿製犀利士之外盒及盒內仿單上，均有商標權人美
    商禮來ICOS有限公司授權台灣禮來股份有限公司使用之「CI
    ALIS」商標圖樣，且前開仿製威而鋼、犀利士、維骨力、使
    蒂諾斯藥品之外盒或外瓶上均印有製藥廠商名稱、商品條碼
    、他人藥物名稱、仿單與標籤，且仿單（即藥品說明書）上
    除有原廠或授權製造商之名稱，並有用藥指示、適應症等用
    意表示之私文書等情，此有扣案仿製藥品及仿製藥品照片（
    見臺灣基隆地方法院檢察署99年度請上字第45號卷第10至12
    頁）及告訴人所提出之扣押物照片（見本院卷第98至129 頁
    ）、本院依職權以機器拍攝之照片數幀（見本院卷第59至73
    頁）在卷可查。
  (三)被告甲○○因向李肆清購買仿製之使蒂諾斯、維骨力、諾美
    婷、犀利士、威而鋼等偽禁藥，而於李肆清於95年3月17日
    被搜索查獲後，因李肆清被查扣記載購買者連絡電話等相關
    資料之筆記本2冊，其上即記載被告甲○○之手機電話，故
    被告之行動電話0000000000，旋經司法警察依通訊監察書，
    對被告甲○○用以連絡販賣仿製藥品之上開行動電話施以通
    訊監察，經截得之通訊內容，被告於通訊監察期間內，於95
    年4 月7 日至95年4 月20日、95年4 月28日至95年6 月12日
    均有販賣上開仿製藥品之相關通話內容在卷（見調查卷第19
    1 至208 頁，並有筆記本2 冊之影本在本院卷第174 至192
    頁）可查。其中並有如下通話內容：
    (1)B：發話者（0000000000）
      A：被告
        「B：王大哥，諾美婷你拿到原廠的嗎？
          A：可以啊！那很貴阿！
          B：那多少？
          A：好像拿要3千多塊吧！
          B：不是，我是說你拿多少錢啦！
          A：對阿！3千2阿！
          B：你拿就要3千2了。
          A：對，那漲價了！拿3千2賣3千6啊！」
          （以上見調查卷第202頁）
    (2)B：發話者（00000000）
      A：被告
        「B：為什麼他藥有粉紅色的…。
          A：…
          B：你的使蒂諾斯吃了沒有用…
          A：有空明後天去看看。」
          （以上見調查卷第203頁）
    (3)B：發話者（00000000陳醫師）
      A：被告
        「B：向A拿減肥藥，抱怨無效。
          A：至少要吃一瓶，效果才會顯現，等一下去找你。
          B：…A：…。」
          （以上見調查卷第206頁）
    (4)B：發話者（0000000000林小姐）
      A：被告
        「B：我要維骨力原廠、台廠各一盒，諾美婷7盒。
          A：好。
          B：何時拿給我。
          A：…。」
         （以上見調查卷第206頁）
    (5)B：發話者（00000000醫師）
      A：被告
         「B：那個有沒有拿到。
           A：沒有，現在都沒有了，台產沒有，只有進口的。
           B：最近抓的厲害。
           A：有的時候再通知。
           B：…。」
          （以上見調查卷第208頁）
    綜觀上述被告與向其購買仿製藥物者之對話，足見被告甲○
    ○對其所賣出之藥品，為仿製之藥品，及原廠藥品之進貨、
    賣出價格，以及仿製藥品為警取締之情形，均有明確認識，
    故被告主觀上就其所販入或賣出者為偽藥、禁藥，係仿製原
    廠或授權使用者之商標圖樣之商品，係冒用他人藥物名稱、
    仿單與標籤之藥物犯行，均有明確認識，仍決意犯之，顯具
    有「明知」之主觀故意態樣，堪予認定。
  (四)扣案仿製使蒂諾斯藥品不論單片鋁箔裝、外盒或仿單上，均
    標示Zolpidem（中文為佐沛眠），此有本院依職權拍攝之照
    片等在卷可查，又扣案使蒂諾斯（鑑定單位編為ST-TW0011-
    4 ，批號R22208、即卷內扣押物編號13-2，見調查卷第81至
    89頁），經鑑定結果，未檢出含佐沛眠（Zolpidem），但檢
    出含硝西泮（Nitrazepam）成份；至於鋁箔片裝之使蒂諾斯
     (鑑定單位編為ST-TW0011-4 ，批號R288，卷內扣押物編號
    13-2) ，亦未檢出含佐沛眠（Zolpidem），而檢出含唑匹可
    隆（Zopiclone ），此有法商賽諾菲安萬特公司出具之鑑定
    報告在卷可憑( 詳見調查卷第114 至122 頁) 。經查：
    1.被告甲○○在南光製藥化學公司從事藥品銷售人員，而我
      國經中央衛生主管機關核准製造、輸入之藥品，其許可證
      詳細資料（含主成份，是否管制藥品、分類級別）、詳細
      處方成分（如使蒂諾斯含Zolpidem）、仿單／外觀資料等
      ，均刊登於藥證查詢系統，而使蒂諾斯之主成份佐沛眠（
      Zolpidem），經中央衛生主管機關公告列為第四級管制藥
      品，復於93 年1月9 日行政院院臺法字第0930001658號公
      告調整及增減部分分級及品項，並自93年1 月9 日生效，
      再以第四級第65項毒品管制使用。被告甲○○對於原廠製
      造之使蒂諾斯含有佐沛眠（Zolpidem），既是親自經手販
      入、賣出，對仿製藥品使蒂諾斯有直接接觸，其對仿品與
      真品包裝相同，在外盒、鋁箔片裝及仿單上均有標示成份
      為Zolpidem（中文為佐沛眠）自有明確認知，此核與扣案
      仿製使蒂諾斯盒裝、鋁箔片裝、盒內仿單上明確載明成分
      有Zolpidem可佐。而使蒂諾斯之主成份佐沛眠（Zolpidem
      ），於93年1 月9 日即經中央衛生主管機關公告為第四級
      毒品管制，參以被告於95年3 月17日李肆清被查獲前之95
      年某日時向李肆清販入，其距佐沛眠（Zolpidem）經公告
      為第四級毒品業已事隔1 年有餘，又被告在南光製藥化學
      公司從事銷售藥品多年之經驗與能力，對於市售藥品之管
      制種類、毒品成分、藥品藥性與客戶需求之通盤、藥品價
      格等之認識與瞭解程度，應認有明確認識佐沛眠（Zolpid
      em）即為主管機關所公告管制之第四級毒品。是被告甲○
      ○對使蒂諾斯所含主成分佐沛眠（Zolpidem），自93年1
      月9 日起經主管機關公告列為第四級毒品顯有明確法的認
      識。
    2.扣案仿製使蒂諾斯經鑑定結果，盒裝含硝西泮（又稱耐妥
      眠，Nitrazepam），鋁箔片裝含有唑匹可隆（Zopiclone）
      ，已如前所述，硝西泮（又稱耐妥眠，Nitrazepam）、唑
      匹可隆（Zopiclone ）經仿製作為使蒂諾斯之成份，同具
      有治療睡眠障礙之藥效，為一般人通常注意即可理解。而
      硝西泮（Nitrazepam）、唑匹可隆（Zopiclone ），亦於
      93年1 月9 日起，同經主管機關公告列為毒品危害防制條
      例第2 條第2 項第4 款規定之第四級毒品（分別為第四級
      第45項、第63項毒品），是扣案使蒂諾斯縱未含有原廠主
      成份佐沛眠（Zolpidem），但含有有佐沛眠（Zolpidem）
      同具藥效之硝西泮（又稱耐妥眠，Nitrazepam）、唑匹可
      隆（Zopiclone ）成分，衡諸一般人之通常注意程度，即
      難謂無預見其發生，而其發生並不違背其本意者，亦有未
      必故意。又佐沛眠（Zolpidem）、硝西泮（又稱耐妥眠，
      Nitrazepam）」、唑匹可隆（Zopiclone ）同於93年1 月
      9 日經主管機關公告為第四級毒品，而被告在南光製藥化
      學公司從事藥品銷售工作多年，應具備認識管制藥品分級
      及毒品分級暨項目、藥品成份、用途、調劑等常識，且被
      告販入扣案仿製使蒂諾斯之時（即95年3 月17日之前95年
      間某日時），硝西泮（Nitrazepam）、唑匹可隆（Zopicl
      one ）與佐沛眠（Zolpidem）均經公告列為毒品危害防制
      條例所規定之第四級毒品，已逾1 年有餘；且被告於賣出
      仿製使蒂諾斯後，一旦購買者服用後有問題均會向被告反
      應，被告亦均親往處理（如上開通訊監察內容），再佐以
      被告對仿製使蒂諾斯向李肆清大量購入之客觀情狀等（扣
      案使蒂諾斯高達5150顆）觀之，若仿製使蒂諾斯完全無藥
      效，被告豈會大量販入，足認被告對販入仿製使蒂諾斯之
      成分含有第四級毒品硝西泮（Nitrazepam）或唑匹可隆（
      Zopiclone ），能預見其發生，且其發生並不違背其本意
      ，竟仍決意向李肆清販入，並伺機出售予不特定顧客牟利
      ，是被告於販賣仿製使蒂諾斯之同時，同時具有販賣第四
      級毒品之間接故意甚明，被告辯稱主觀上是販賣偽藥，並
      非販賣毒品，無販賣毒品之故意，即無足採。至於仿製使
      蒂諾斯經鑑定成析其成份，並與真品之成份作比較分析，
      係為證據之周延考慮，核與被告之主觀故意尚屬有別，亦
      與所賣出對象是否毒品成癮者無關，上開辯護意旨自均無
      可採。
  (五)又仿單為用藥說明書，係用藥之指示，其上記載適應症、用
    法用量、禁忌、副作用、藥理作用、對其他藥物的影響等有
    關用藥安全之敘述，為藥物流通販賣必備文件，此中外皆然
    。被告甲○○既從事藥品銷售業務多年，必有認識。是辯護
    意旨稱，被告不是拆開販賣，所以不知偽製藥品中有仿單，
    無行使偽造私文書之故意及犯行，即無可採。另關於仿製之
    使蒂諾斯、犀利士、威而鋼以外盒包裝，仿製之維骨力以外
    瓶包裝，在外盒或外瓶上均印有商品條碼、製造或授權製造
    藥廠，係以文字或符號，為藥廠或授權製造之某類商品之用
    意表示，應以準私文書論，而仿製之上開藥品之外盒或外瓶
    ，係仿真藉以冒充，當屬偽造，被告因販賣仿製藥品而行使
    偽造準私文書罪，被告就此一罪行，雖未答辯，然被告既認
    知上情仍決意販賣，則對仿製藥品之外盒或外瓶，亦以文字
    或符號，偽造原廠或授權製造之某類商品之用意表示，自在
    其認識並故意犯罪之認知範圍，是被告因販賣仿製藥品同時
    ，觸犯行使偽造私文書（指仿單）、行使偽造準私文書（指
    外盒或外瓶上商品條碼、製造藥廠名稱）之主觀故意及客觀
    犯行，已臻明確。
  (六)綜上，足認被告所自白之販賣偽禁藥、販賣仿冒商標之商品
    、販賣冒用也人藥物名稱、仿單與標籤罪行，核與事實相符
    ，被告上開自白罪行，應堪採信。另被告否認販賣第四級毒
    品、行使偽造私文書、行使偽造準私文書等罪，亦上開證據
    堪予採認。綜上，本件事證明確，被告甲○○犯行已堪認定
    ，自應依法論科。
二、論罪科刑：
  (一)按製造藥品，應將其成分、規格、性能、製法之要旨，檢驗
    規格與方法及有關資料或證件，連同原文和中文標籤、原文
    和中文仿單及樣品，並繳納費用，申請中央衛生主管機關查
    驗登記，經核准發給藥品許可證後，始得製造；而未經核准
    ，擅自製造者，為偽藥；而未經核准，擅自輸入者，為禁藥
    ，藥事法第6 條、第39條第1 項、第20條第1 款及第22條第
    1 項第2 款分別定有明文。
  (二)次按商標法就偽造、仿冒商標行為，已有處罰之特別規定，
    固應排除刑法第220 條、第210 條之偽造準私文書規定之適
    用。又偽造他人之藥物名稱、仿單、標籤於物品之包裝上，
    固足以表示一定之用意，而屬刑法第220 條之準文書；惟因
    藥事法第86條第1 項亦有特別處罰之規定，而不另論以偽造
    準私文書罪。然商品上之條碼，係販賣者為方便商品之管理
    ，依商品特性及使用關聯性分類，以編碼使之系統化，可採
    國際條碼或店內碼方式編訂（「優良商店作業規範（GSP ）
    通則及專則」.2參照）。因此，商品外包裝上，除印製商標
    、記載藥物名稱標籤外，若並有商品條碼，以及獲核准製造
    之廠商之名稱，即係以文字、符號，表示係該廠商或其授權
    製造之廠商所製造之某類商品，非商標法第81條侵害商標及
    藥事法第86條第1 項冒用藥物名稱、仿單、標籤規範意旨所
    得涵攝，應係刑法第220 條之準文書，若有偽造，即應論以
    刑法第220 條、第210 條之偽造準私文書罪（最高法院98年
    度台上字第7970號、99年台上字第175 號判決意旨可資參照
    ）。
  (三)又擅用或冒用他人藥物之仿單上偽造或仿造他人已註冊登記
    之商標，同時偽造私文書附於偽冒之藥品內行使之行為，如
    其所偽造之私文書附加有偽造或仿造商標圖樣者，關於附加
    偽造或仿造之商標圖樣部分，應適用商標法第81條處罰；關
    於文字部分仍屬偽造之私文書，為一行為觸犯數罪名，再與
    藥事法第86條關於擅用或冒用仿單行為，從一重處斷。
  (四)藥品說明書係用以說明該藥品之主治效能及服用方法，屬於
    私文書之一種；藥品包裝盒上之藥廠或商品條碼，係藥品原
    廠或授權製造公司表示該藥品係原廠或授權製造之某類商品
    之用意表示，販賣仿製藥品時連同仿造之包裝、仿單一併出
    售，將之行銷於市，將使不知情之顧客誤以為係原廠出品而
    予買受，並影響原廠或授權製造藥品公司之權益，自足生損
    害於公眾及他人，應依刑法第216 條行使同法第220 條第1
    項、第210 條之行使偽造準私文書罪，及刑法第216 條行使
    同法第210 條之行使偽造私文書罪。
  (五)而仿製藥品上之藥物名稱、仿單及標籤，均是冒用原廠或授
    權製造藥廠名稱，自亦構成藥事法第86條第2 項之販賣冒用
    他人藥物名稱、標籤與仿單罪。
  (六)查仿製藥品之外盒( 或外瓶) 上印有美商禮來ICOS公司、美
    商輝瑞公司、法商賽諾菲安萬特公司、義大利商羅特芳公司
    製藥廠名稱、商品條碼，係各該公司表示其所製造或授權製
    造之某類商品之用意表示，自屬刑法第220 條第1 項之準私
    文書，而仿製藥品附連有偽造之仿單，仿單上並印有上開商
    標權人或授權使用之商標圖樣於其上，並為各該原藥廠或授
    權製造廠用以說明該藥品之主治效能及服用方法之文字敘述
    ，為私文書，且屬冒用他人之仿單之藥物，及仿冒他人註冊
    登記之商標圖樣罪；至仿製藥品外盒（或外瓶）、仿單上均
    印製有仿原廠真品之藥物名稱、標籤及仿單，並有上開業經
    註冊登記之他人商標圖樣者（至仿製之諾美婷雖無外盒，但
    藍白色膠囊上印有REDUCTIL商標圖樣及藥物名稱），被告販
    售仿製之威而鋼、犀利士、維骨力、使蒂諾斯、諾美婷藥品
    ，即係販賣未經同意或授權而使用他人註冊登記之商標圖樣
    於同一商品，被告明知而販賣，即構成商標法第82條之販賣
    仿冒之商標之商品罪，藥事法第86條第2 項之販賣冒用他人
    藥物名稱、仿單與標籤罪，藥事法第83條販賣偽藥、禁藥罪
    。被告因販賣仿製威而鋼、犀利士、維骨力、使蒂諾斯藥品
    ，而一併交付仿藥外盒（或外瓶），外盒（或外瓶）上印製
    有上開藥廠名稱、商品條碼，其有主張係原廠或同意或授權
    製造真品之一定用意，因販賣交付而行使之，已觸犯行使偽
    造準私文書罪；又仿單上有偽造之商標圖樣、及用以說明各
    該藥品之主治效能及服用方法之文字敘述之私文書，且屬冒
    用他人之仿單之藥物，因販賣交付仿單而行使之，則觸犯藥
    事法第86條第2 項之販賣冒用他人藥物名稱、仿單之藥物罪
    ，商標法第82條之販賣仿冒商標之商品罪及行使偽造私文書
    罪。又被告就販賣仿製使蒂諾斯部分，另犯毒品危害防制條
    例第4 條第4 項之販賣第四級毒品罪。被告甲○○販賣毒品
    前持有毒品之低度行為，為其販賣之高度行為所吸收，不另
    論罪。
  (七)核被告甲○○所為，係犯藥事法第83條第1 項之販賣偽藥、
    禁藥罪、藥事法第86條第2 項之販賣冒用他人藥物名稱、仿
    單與標籤罪、毒品危害防治條例第4 條第4 項之販賣第四級
    毒品罪、商標法第82條之販賣仿冒商標商品罪、刑法第216
    條行使同法第210 條之行使偽造私文書罪，及刑法第216 條
    行使同法第220 條第1 項、第210 條之行使偽造準私文書罪
    。至被告甲○○所為販賣偽藥、禁藥罪、販賣第四級毒品罪
    、販賣冒用他人藥物名稱、仿單與標籤罪、販賣仿冒商標之
    商品罪及行使偽造私文書、行使偽造準私文書等行為，係基
    於概括之犯意為之，且其犯行係可分割予以各別評價之數行
    為，所觸犯之罪名之犯罪構成要件又屬相同，為連續犯，應
    以一罪論並加重其刑。至被告甲○○販賣含第四級毒品成分
    之使蒂諾斯部分，在犯意上與其他藥物之販賣，同基於概括
    之犯意，亦屬連續犯，應同以一罪論。又被告販賣上開數種
    偽藥、禁藥，其中偽藥使蒂諾斯含有第四級毒品成分者，係
    一行為同時觸犯販賣第四級毒品罪，販賣偽藥、禁藥罪，販
    賣仿冒商標商品罪，販賣冒用他人藥物名稱、仿單與標籤罪
    ，行使偽造私文書（指仿單）、行使偽造準私文書罪（指外
    包裝）等罪名，核屬一販賣行為觸犯上開各罪，為想像競合
    犯，應依刑法第55條前段規定，從一重論以販賣第四級毒品
    罪。被告甲○○之數次販賣犯行，是自91年上半年起至95年
    3 月17日李肆清被查獲之日止，意圖營利而向李肆清販入，
    並自所販入之日起至95年6 月7 日止，仍連續數賣出之行為
    ，雖於95年8 月3 日始被查獲，但其賣出行為於95年6 月7
    日即已終止，應以連續犯終了時之舊刑法為論罪科刑基準，
    又被告行為終了後，刑法修正公布廢除連續犯等相關規定，
    即被告行為後之新刑法應回歸一罪一罰，自仍以適用舊刑法
    論以連續犯對被告最有利。另藥事法於95年5 月17日修正公
    布，刪除常業犯之規定，並自同年7 月1 日施行，惟被告連
    續之數行為，其行為終了時，修正規定尚未施行，且本案被
    告之犯行亦與修正刪除之常業犯規定無關，自不生新舊法比
    較適用問題。另毒品危害防制條例於被告行為後，於97年4
    月30日修正公布第24條條文，並自公布後6 個月施行；後98
    年5 月20日修正公布第4 、11、11之1 、17、20、25條條文
    ，並自公布後6 個月施行；本案被告雖被查獲時供出偽藥使
    蒂諾斯（含第四級毒品之成份）之上游為李肆清，但李肆清
    先於被告甲○○被查獲，故並無因被告甲○○供出來源而查
    獲其他正犯或共犯，且被告並未於偵查中、原審或本院審理
    中自白此部分犯行，並無修正後毒品危害防制條例第17條第
    1 、2 項比較適用之問題。至於被告所犯之毒品危害防制條
    例第4 條第4 項之規定，其條文於修正前後並無更動，自不
    生新舊法比較適用之問題。公訴意旨認被告甲○○之多次販
    賣偽藥、禁藥等罪，係基於單一犯意，容有誤會。另檢察官
    雖未就販賣第四級毒品、藥物法第86條第2 項、上開行使偽
    造私文書、行使偽造準私文書等部分提起公訴，惟該部分事
    實與已起訴部分，有想像競合犯之裁判上一罪之關係，為起
    訴效力所及，且經本院審理時當庭諭知予被告及其辯護人答
    辯之機會，基於審判不可分原則，本院自得併予審判。
三、原審以被告甲○○犯行明確，予論罪科刑，固非無見。惟查
    ：
    (一)原判決認被告甲○○販賣仿製諾美婷、威而鋼、犀利士、
      維骨力藥品，僅係犯藥事法第83條第1項之販賣偽藥罪及商
      標法第82條之販賣仿冒商標商品罪，惟此部分亦同時犯藥
      事法第86條第2項、刑法第216條、第210條之行使偽造私文
      書罪及刑法第216條、第220條第1項、第210條之行使偽造
      準私文書罪，原判決漏未論列，自有不當。
    (二)被告甲○○所販賣含第四級毒品成分之偽藥使蒂諾斯，同
      時有毒品危害防制條例所列之第四級毒品之適用。依被告
      甲○○從事南光製藥化學公司藥品銷售工作多年之經驗與
      能力，對於市售藥品之管制種類、毒品成分、藥品藥性與
      客戶需求之通盤瞭解程度，再佐以附表使蒂諾斯藥品係大
      量購入之客觀情狀，實足以認定被告對販入使蒂諾斯之成
      分為第四級毒品，難謂無未必故意（餘如前述），且伺機
      出售予不特定顧客牟利甚明。原審未予審酌前開各情，而
      就此部分漏未憑斷論定，即有不當。
    (三)被告甲○○上開犯罪時間係自91年上半年起至95年3月17
      日李肆清被查獲之日止，仍意圖營利而有多次販入之連續
      行為，且於李肆清被查獲後，就所販入之仿製藥品，至95
      年6月7日止，仍有連續賣出之數行為，業認定如前，原審
      就被告甲○○販入數行為之起迄時間、賣出數行為之起迄
      時間，均未詳予認定，即予論罪科刑，亦有未洽。本件檢
      察官之上訴為有理由，原判決既有上開可議之處，即屬無
      可維持，應予撤銷改判。
四、爰審酌被告甲○○未曾因故意犯罪受有期徒刑以上刑之宣告
    ，有臺灣高等法院被告前案紀錄表在卷可按，其在製藥公司
    從事藥品銷售工作多年，對市面流通廣、市場接受度高之習
    見藥品之功效、成分、政府以法令公告之管制藥品、毒品分
    級及項目，均較之一般人為高，具有某程度醫藥專業知識、
    瞭解，竟不思以正當途徑賺取財物，且就其扣案（囤積）仿
    製藥品數量非少、販賣仿製藥品時間長達數年之久，所賣出
    流通之仿製藥品已廣，竟為私利而販賣含有毒品成分之硝西
    泮、唑匹可隆與真品所含佐沛眠成分相當之第四級毒品，其
    犯罪目的、動機應予譴責，此舉足以使購買者產生生理及心
    理之成癮毒害，戕害國民身心健康，又被告明知購入來路不
    明之便宜仿製藥品，可能危害消費者之生命及身體健康，造
    成之潛在危害難以想像，且枉顧上開各公司所註冊取得商標
    權之商標，均具有辨識商品來源之功用，各商標權人係經過
    相當時間並投入大量資金於商品之行銷及品質之改良，始得
    使該商標具有代表一定品質之效，被告甲○○恣意販售該等
    冒用他人藥物之名稱、仿單及仿冒商標商品之藥物商品，對
    各該商標權人潛在市場利益造成損害非輕，有礙公平交易秩
    序，並有損我國之國際形象，更損及渠等商譽，其雖於原審
    及本院審理中坦承部分罪行，但其於被查獲之初，拒絕供述
    向其購買仿製藥品之下游診所、醫院等可能再持續流通仿製
    藥品之管道，且縱於原審審理時即獲悉美商亞培公司、美商
    輝瑞公司有和解之機會，竟從未向告訴人之代理人洽詢和解
    條件，或表達和解意願，此即與告訴人和解條件太高，致未
    達成和解，尚屬有別，是被告犯罪後之態度即難謂佳，而原
    審認其「態度尚屬良好」情狀，容有理由不備。且被告甲○
    ○被查獲之使蒂諾斯（含第四級毒品之硝西泮或唑匹可隆第
    四級毒品成分者），即高達5150顆，被告無視國家對於杜絕
    毒品危害之禁令，其行為自屬不當，均應予非難。原審僅論
    被告藥事法第83條第1 項之販賣偽藥罪、商標法第82條之販
    賣仿冒商標商品罪，量處被告有期徒刑10月，但被告於被查
    獲之初，拒絕供述向其購買仿製藥品之下游診所、醫院，且
    未與告訴人達成和解等情，有如上述，故原審量刑容有輕縱
    。本院審酌上開諸情狀，量處如主文第2 項所示之刑。原審
    給予被告緩刑之宣告，固非無見，惟本案被告經本院改判量
    處之刑度，已與緩刑要件不符，爰不予宣告緩刑。又本案被
    告犯罪時間雖在96年6 月24日以前，但所論之罪為毒品危害
    防制條例第4 條第4 項之罪，且所宣告之刑已逾1 年6 月以
    上刑者，依中華民國九十六年罪犯減刑條例第3 條第1 項第
    7 款規定，不予減刑，併予敘明。
五、檢察官聲請傳喚證人李肆清，其待證事項為被告與李肆清進
    貨之情形，惟檢察官於偵查中已就上開待證事項傳訊李肆清
    具結作證，此有訊問筆錄、證人結文附卷可證（見基隆地方
    法院檢察署99年度偵字第328 號第20至24頁），自無再予傳
    喚之必要。
六、沒收部分：
  (一)依毒品危害防制條例第18條第1項前段之規定，應予沒收銷
    燬之毒品，以經查獲之第一、二級毒品為限。又毒品依其成
    癮性、濫用性及對社會危害性，共分為四級，上開條例並就
    製造、運輸、販賣、意圖販賣而持有、以非法方法使人施用
    、引誘他人施用及轉讓不同等級之毒品等行為，分別定其處
    罰。至施用或持有第三、四級毒品，於毒品危害防制條例於
    98年5月20日修法前因其可罰性較低，故未設處罰之規定，
    僅就施用及持有第一、二級毒品科以刑罰。然鑑於第三、四
    級毒品均係管制藥品，特於同條例第11條之1明定無正當理
    由，不得擅自持有；第18條第1項後段復規定查獲之第三、
    四級毒品，無正當理由而擅自持有者，沒入銷燬之。從而，
    依同條例第18條第1項後段應沒入銷燬之毒品，專指查獲施
    用或持有之第三、四級毒品而言；倘係查獲製造、運輸、販
    賣、意圖販賣而持有、以非法方法使人施用、引誘他人施用
    或轉讓第三、四級毒品，既屬同條例相關法條明文規定處罰
    之犯罪行為，即非該條項應依行政程序沒入銷燬之範圍。又
    同條例第19條第1項所定「供犯罪所用或因犯罪所得之物」
    ，係指犯第4條至第9條、第12條、第13條或第14條第1項、
    第2項之罪所用或所得之物，不包括毒品本身在內，是尚不
    得援用此項規定為第三、四級毒品之沒收依據。再同條例對
    於查獲之製造、運輸、販賣、意圖販賣而持有、以非法方法
    使人施用、引誘他人施用及轉讓第三、四級毒品之沒收，並
    無特別規定，如其行為已構成犯罪，則該毒品即屬不受法律
    保護之違禁物，應回歸刑法之適用，依刑法第38條第1項第1
    款之規定沒收之，始為適法（最高法院96年度台上字第2427
    號判決參照）。
  (二)本案扣案附表示之仿製藥品均係仿冒商標之商品，不問屬於
    犯人與否，均應依商標法第83條規定併予宣告沒收（部分因
    檢驗耗用之偽藥既已滅失，自不另為沒收之諭知）。又上開
    使蒂諾斯藥錠，如前所述，含有第四級毒品成分，雖屬第四
    級毒品而為違禁物，然商標法第83條之沒收規定既屬特別規
    定，自應優先於刑法第38條第1項第1款之沒收規定而為適用
    ，附此敘明，是扣案使蒂諾斯藥錠，均係仿冒商標之商品，
    不問屬於犯人與否，亦應依商標法第83條規定併予宣告沒收
    。
據上論斷，應依刑事訴訟法第369 條第1 項前段、第364 條、第
299 條第1 項前段，毒品危害防制條例第4 條第4 項，藥事法第
83條第1 項、第86條第2 項，商標法第82條、第83條，修正前刑
法第56條，刑法第11條、第2 條第1 項、第216 條、第210 條、
第220條第1 項、第55條前段，判決如主文。
本案經檢察官黃惠敏到庭執行職務。
中    華    民    國    99    年    10    月    21    日
                    智慧財產法院第二庭
                          審判長法  官  陳忠行
                                法  官  熊誦梅
                                法  官  曾啟謀
以上正本證明與原本無異。
如不服本判決應於收受本判決後10日內向本院提出上訴書狀，其
未敘述上訴理由者，並得於提起上訴後10日內向本院補提理由書
狀（均須按他造當事人之人數附繕本）「切勿逕送上級法院」。
中    華    民    國    99    年    10    月    21    日
                                書記官  王月伶
附錄：本案論罪科刑法條全文
毒品危害防制條例第4條第4項
製造、運輸、販賣第四級毒品者，處三年以上十年以下有期徒刑
，得併科新臺幣三百萬元以下罰金。
藥事法第83條第1 項
明知為偽藥或禁藥，而販賣、供應、調劑、運送、寄藏、牙保、
轉讓或意圖販賣而陳列者，處七年以下有期徒刑，得併科新臺幣
五百萬元以下罰金。
商標法第82條
明知為前條商品而販賣、意圖販賣而陳列、輸出或輸入者，處一
年以下有期徒刑、拘役或科或併科新臺幣五萬元以下罰金。
刑法第216條、第210 條、第220 條第1 項
行使第二百十條至第二百十五條之文書者，依偽造、變造文書或
登載不實事項或使登載不實事項之規定處斷。
偽造、變造私文書，足以生損害於公眾或他人者，處五年以下有
期徒刑。
在紙上或物品上之文字、符號、圖畫、照像，依習慣或特約，足
以為表示其用意之證明者，關於本章及本章以外各罪，以文書論
。
附表：
┌──┬──────────┬────────┐
│編號│    藥品名稱        │    數量        │
├──┼──────────┼────────┤
│ 一 │維骨力              │陸罐（仟顆）  │
├──┼──────────┼────────┤
│ 二 │「REDUCTIL」諾美婷  │壹瓶            │
├──┼──────────┼────────┤
│ 三 │「STILNOX」使蒂諾斯 │伍仟壹佰伍拾顆  │
├──┼──────────┼────────┤
│ 四 │「VIAGRA」威而鋼    │陸拾肆顆        │
├──┼──────────┼────────┤
│ 五 │「CIALIS」犀力士    │佰拾陸顆    │
└──┴──────────┴────────┘


司法院資訊處製作；財團法人民間司法改革基金會備份。
